臺灣高雄地方法院刑事裁定　　　　　　　99年度審自字第41號
自　訴　人　藍子鴻
自訴代理人　徐仲志律師
被　　　告　蔡艾淇
上列被告因誣告案件，經自訴人提起自訴，本院裁定如下：
    主  文
蔡艾淇被訴誣告藍子鴻違反保護令、行使偽造私文書部分駁回。
    理  由
一、自訴意旨略以：
  (一)被告蔡艾淇與自訴人藍子鴻原為夫妻（已於民國98年11月5
    日經法院裁判離婚），具有家庭暴力防治法第3 條第3 款所
    定之家庭成員關係。被告雖曾申請保護令，經本院於97年5
    月7 日核發97年度家護字第927 號民事通常保護令，裁定自
    訴人不得對被告實施身體或精神上之不法侵害行為，及不得
    對被告為騷擾之聯絡行為，保護令之有效期間為1 年。詎被
    告竟基於誣告之犯意，向臺灣高雄地方法院檢察署（下稱高
    雄地檢署）提起告訴，誣指自訴人於98年5 月5 日下午3 時
    10分許，在高雄市○○區○○路356 號郵局前，基於違反保
    護令之犯意，以三字經辱罵被告，並拉住被告車門不讓被告
    離開，誣指自訴人涉犯家庭暴力防治法第61條之違反保護令
    罪嫌。
  (二)被告於97年間聲請核發上開保護令時，自訴人曾向本院提出
    其拍攝之家庭生活照片（照片日期為97年2 月13日、97年2
    月26日），詎被告竟虛構事實，謊稱自訴人意圖製造雙方相
    處融洽之假象而偽造照片日期，並向高雄地檢署提起告訴，
    誣指自訴人涉犯刑法第216 、210 條之行使偽造私文書罪嫌
    。
  (三)嗣上開案件分別經高雄地檢署檢察官為不起訴處分確定，因
    認被告上開二行為，均涉犯刑法第169 條第1 項之誣告罪嫌
    等語。
二、按法院或受命法官於自訴案件第一次審判期日前訊問及調查
    結果，如認為案件有刑事訴訟法第252 條至第254 條之情形
    者，得以裁定駁回其自訴，同法第326 條第3 項定有明文。
    又刑事訴訟法第252 條第10款規定，案件有犯罪嫌疑不足情
    形者，應為不起訴處分，是以法院或受命法官於自訴案件第
    一次審判期日前訊問及調查結果，如認案件有犯罪嫌疑不足
    之情形者，得以裁定駁回自訴至明。另為貫徹無罪推定原則
    ，檢察官就被告犯罪事實，應負舉證責任，並指出證明之方
    法，刑事訴訟法第161 條第1 項定有明文。又刑事訴訟法第
    161 條第1 項規定，係編列在該法第1 編總則第12章「證據
    」中，於自訴程序亦有適用，故檢察官所應負之實質舉證責
    任，於自訴程序之自訴人同有適用（最高法院91年度第4 次
    刑事庭會議決議參照）。次按誣告罪之成立，以意圖他人受
    刑事處分虛構事實而向該管公務員申告為其要件，故其所訴
    事實，雖不能證明係屬實在，而在積極方面尚無證據證明其
    確係故意虛構者，仍不能遽以誣告罪論處；又告訴人所訴事
    實，不能證明其係實在，對於被訴人為不起訴處分確定者，
    是否構成誣告罪，尚應就其有無虛構誣告之故意以為斷，並
    非當然可以誣告罪相繩，最高法院46年台上字第927 號、59
    年台上字第581 號判例要旨可資參照。再按誣告罪以意圖他
    人受刑事或懲戒處分為要件之一，若其所虛構之事實，在法
    律上不生刑事或懲戒處分之問題，即難論以誣告之罪；刑法
    第210 條之偽造文書，以無制作權之人冒用他人名義而制作
    該文書為必要，如果行為人對於此種文書，本有制作之權，
    縱令其不應制作而制作，亦無偽造之可言，最高法院22年上
    字第1976號、24年上字第5458號亦著有判例足參。
三、本件自訴人認被告虛構自訴人有上開違反保護令及行使偽造
    私文書（偽造照片日期）之事實，無非係以高雄地檢署98年
    度偵字第19796 號、98年度偵字第20408 號、20557 號不起
    訴處分書為其論據，推認被告係因與自訴人感情生變，意圖
    報復而捏造不實情事，經查：
  (一)違反保護令部分：
    本案經檢察官調查結果，以僅有告訴人單一指述，並無其他
    證據足以佐證，亦未再查獲被告（即本件自訴人）在何時、
    地違反保護令之具體事證，告訴人所指訴情節，仍乏具體、
    明確之事證相佐，故認被告（即自訴人）罪嫌不足而為不起
    訴處分，並未認定該案告訴人（即本案被告）所述有何虛偽
    不實之情形，復經本院調取上開卷宗核閱結果，被告與自訴
    人於偵查中就自訴人有無反保護令之事實各執一詞，該案卷
    內並無相關證據足以支持被告或自訴人各自之陳述，而自訴
    人就此部分提起自訴，除提出上開98年度偵字第19796 號不
    起訴處分書外，均未就此部分事實提出其他確切證據，然而
    檢察官據前開理由所為之不起訴處分，並不足以執此認定告
    訴人必然構成誣告罪，仍須視有無證據證明被告確係故意虛
    構上情，本件受命法官乃於99年10月14日調查程序命自訴人
    補正本案相關證據，自訴人雖於99年11月12日提出刑事準備
    一狀，惟就上開違反保護令部分，仍僅提出上開不起訴處分
    書為證據，對於被告所為本件犯行之事實，均未補正其他積
    極證據以實其說，復無證據證明被告主觀上有何虛構誣告之
    故意，是依前開最高法院見解及說明，於無其他具體證據佐
    證之情形下，自難僅憑自訴人之片面指訴，推測被告有捏造
    事實誣告自訴人違反保護令之犯行，遽認被告就此構成誣告
    罪。
  (二)行使偽造私文書（偽造照片日期）部分：
    自訴人就此部分亦僅提出98年度偵字第20408 號、20557 號
    不起訴處分書為證，並未提出其他具體證據，經本院調取上
    開案件卷證核閱結果，被告與自訴人於偵查中雙方各執一詞
    ，被告指稱：該等照片係於96年12月底、95年底或96年初拍
    攝，並非97年2 月13日、97年2 月26日拍攝等語（見97年度
    他字第6127號卷第228 頁），自訴人則陳稱：該等照片係在
    97年2 月份拍攝，因相機記憶卡故障，而顯示為97年2 月13
    日、26日，實際日期約差五天等語（見97年度他字第6127號
    卷第227 頁），惟被告即該案告訴人蔡艾淇並未提出其他具
    體證據佐證拍攝時間，檢察官則以無從證明該等照片係數月
    前拍攝，且照片上之日期僅為彰明記載拍攝之期日，並未具
    證明任何表示用意之用，而非法律意義或權益保護之利害關
    係，應非屬刑法上之文書或準文書為由，認被訴人即本案自
    訴人罪嫌不足，而為不起訴處分；自訴人於該案偵查中雖自
    陳係因相機記憶卡壞掉而造成日期誤差，然照片日期有誤是
    否確因而造成，實已無從斷定，且自訴人所提出之記憶卡維
    修單據，該單據維修時間為97年10月間，距自訴人所陳述之
    拍攝時間97年2 月13、2 月26日已有8 月之久，亦僅能證明
    於97年10月間曾有維修記憶卡一事，實無從證明上情，自訴
    人始終未能提出積極證據證明該等照片之實際拍攝時間，嗣
    經本院於99年10月14日調查程序後命其補正相關證據，猶僅
    提出該不起訴處分書為證據，未提出其他具體證據相佐，自
    難憑自訴人單一指述，率爾認定被告有故意虛構此部分事實
    之誣告行為。又被告蔡艾淇雖指照片日期為刑法第220 條之
    準文書，然自訴人提出之上開照片日期乃用於表達客觀事實
    狀態，與汽車引擎、車身號碼、行動電話手機電子序號及內
    碼等表示一定用意之證明不同，已與刑法第220 條所定「足
    以為表示其用意之證明」之要件不符，殊難以偽造文書罪名
    相繩，況依自訴人於偵查中及本院100 年4 月20日調查程序
    中均陳稱：相機是伊的，照片也是伊拍的等語明確（見97年
    度他字第6127號卷第227 頁、97年度他字第7137號卷第26頁
    、本院100 年4 月20日訊問筆錄第3 頁），則自訴人既非為
    無製作權人，縱其確有偽造照片顯示日期之行為，亦無從構
    成偽造私文書之罪名，揆諸前揭法律見解及說明，此部分自
    訴人被訴偽造文書犯嫌，在法律上尚不生刑事處分之問題，
    即難論以被告涉犯誣告之罪。
四、綜上所述，自訴人就上開二犯罪事實提起自訴，除不起訴處
    分書外，均未提出其他具體證據，復依卷存客觀事證，尚不
    足以認定被告有自訴人所指誣告犯行，自訴人復具狀及於本
    院100 年4 月20日調查程序當庭表示撤回前開自訴之二事實
    （惟依刑事訴訟法第325 條第1 項規定，自訴人得撤回自訴
    者，僅限於告訴或請求乃論之罪），此外復查無其他積極證
    據足資證明被告有何誣告犯行，被告之犯罪嫌疑不足，而有
    刑事訴訟法第252 條第10款情形，揆諸首揭說明，本件自訴
    應予駁回。
五、自訴人另自訴：被告蔡艾淇向高雄地檢署提起自訴人逃漏稅
    捐及行使使公務員登載不實文書之告訴，經檢察官為不起訴
    處分，被告亦涉犯誣告罪嫌部分，由本院另行審結，附此敘
    明。
據上論斷，應依刑事訴訟法第326 條第3 項、第252 條第10款，
裁定如主文。
中    華    民    國    100   年    5     月    11    日
                  刑事第十庭   審判長 法  官  廖建瑜
                                      法  官  呂明燕
                                      法  官  周佳佩
以上正本證明與原本無異。
如不服本裁定，應於送達後5日內，向本院提出抗告狀。
中    華    民    國    100   年    5     月    11    日
                                      書記官  李承悌